臺灣高等法院臺南分院刑事判決　　　　　　九十三年度上訴字第五六九號　　　Ｇ
　　　上　訴　人　臺灣臺南地方法院檢察署檢察官
　　　被　　　告　甲　○　○
　　　被　　　告　乙○○○
　　　被　　　告　丙　○　○
右上訴人因偽造文書等案件，不服臺灣臺南地方法院九十三年度訴字第二七號中華民
國九十三年五月二十六日第一審判決（起訴案號：臺灣臺南地方法院檢察署九十二年
度偵字第九二九七號、一二六四二號），提起上訴，本院判決如左：
      主      文
原判決撤銷。
乙○○○、甲○○、丙○○共同行使變造私文書，足以生損害於他人，乙○○○、甲○○各處有期徒刑伍月，如易科罰金，以參佰元折算壹日；丙○○處有期徒刑參月，
如易科罰金，以參佰元折算壹日。
      事      實
一、乙○○○、甲○○等二人，明知真實姓名年籍不詳綽號「阿龍」之成年男子交付
    予乙○○○如附表所示之統一發票五張，均係將統一發票上末三碼之號碼，變造
    （起訴書誤載為偽造）為民國九十二年三、四月份第六獎之得獎號碼，因而成為
    中獎金額均為新臺幣（下同）二百元之統一發票。竟共同基於意圖為自己不法所
    有之犯意聯絡，於九十二年七月十七日，在臺南市○區○○街五七四號乙○○○
    、甲○○住處，由乙○○○、甲○○將上開變造統一發票五張交付予丙○○，推
    由丙○○於九十二年七月二十二日上午十一時三十分許，前往臺南市○○路○段
    七二號合作金庫南興分行，行使上開變造之統一發票五張，向該行行員丁○○辦
    理領取九十二年三、四月份統一發票六獎發票獎額，欲藉此詐領獎金共計一千元
    。嗣經丁○○發現有異而報警查獲，並當場扣得該變造統一發票五張，致丙○○
    詐領該中獎金額未得逞。
二、案經臺南市警察局第四分局報告臺灣臺南地方法院檢察署檢察官偵查起訴。
      理      由
一、被告乙○○○、甲○○均矢口否認有上揭犯行，被告乙○○○辯稱：我賣飲料時
    ，認識綽號「阿龍」的朋友，發票係綽號「阿龍」者在六月底時送我的，我沒有
    變造，本來我要去超商兌換東西，但我兒子甲○○說發票過期了就沒去兌換。當
    時丙○○說給他去兌換，我就說「好啊，給你」，並將發票放在桌上，係丙○○
    自己拿的云云。被告甲○○則辯稱：我母親乙○○○叫我拿發票去兌換物品，發
    票背面原是我隨便填上去的，我沒有變造號碼，後來我發現發票過期了，不要去
    領，丙○○就跟我要發票云云。被告丙○○辯稱：上開發票是甲○○拿給我的，
    他說沒有印章，要給我領。發票背面原先填的名字，因我的眼經做過雷射，看不
    出來，但我有塗改寫成我的名字，我不知該等發票有變造過云云。經查：
（一）被告乙○○○、甲○○均坦認扣案五張統一發票原係渠等持有，嗣由同案被告
      丙○○亦坦供持上開扣案五張統一發票至台南市合作金庫銀行南興分行兌現無
      訛。而同案被告丙○○亦坦供上情不諱，並經證人即合作金庫銀行南興分行行
      員丁○○即合作金庫銀行南興分行行員於警詢證稱：係丙○○持變造之統一發
      票到銀行兌換，因扣案五張統一發票號碼與正本號碼位置不符，而發現該五張
      統一發票係變造的等語（見警卷第三頁反面）。又扣案五張統一發票經送鑑定
      結果，認「一、底紋圖騰有破壞跡象。二、以光線透視或儀器觀察發票號碼部
      位，有紙張變薄及刮擦痕跡，另紙張纖維內並殘留印墨等跡象。三、發票號碼
      有套印不準確重覆印製跡象，且數字印紋著墨較均勻深厚，邊緣呈鋸齒狀網點
      堆積，與真品之採凸版印刷方式不符（中間因壓力擠壓油墨顏色偶有淡白空隙
      現象，而邊緣印墨較平整堆積等特徵跡象）。」，「發票紙張為真，但發票號
      碼經變造處理。」等情，有財政部印刷廠九十二年八月二十八日財印證字第０
      九二００三二七三號函檢附之鑑定結果分析表在卷足憑（見偵字第九二九七號
      卷第三三、三四頁）。再對照九十二年三、四月份統一發票中獎號碼單，可知
      扣案五張統一發票，均係將統一發票原本之號碼予以變造後，成為中得九十二
      年三、四月份獎金金額均為二百元之第六獎統一發票，堪認扣案如附表所示五
      張統一發票之號碼均遭人變造過。從而同案被告丙○○於上揭時間持向台南市
      合作金庫銀行南興分行兌現之扣案五張統一發票號碼係變造的，而該等統一發
      票係被告乙○○○、甲○○所提供，亦堪認定。
（二）再查，被告甲○○及乙○○○於原審偵審中雖均辯稱渠等認為發票過期，無法
      兌領，而將發票讓被告丙○○取走云云（見偵字第九二九七號卷第二八、四八
      頁、原審卷第二二頁）。然觀諸統一發票背面之領獎注意事項第二點，業以表
      格方式詳列各期發票領獎期間，而扣案統一發票之期別係「三至四月份」，領
      獎期間「自六月四日起至九月四日止」，該表格位於發票背面中央，位置明顯
      易見，且淺顯易懂，足以供一般人簡易查詢統一發票之兌領期間。況且，被告
      乙○○○於原審偵審中均供稱其有對發票之習慣（見上開偵查卷第二七頁、原
      審卷二二頁），而統一發票之領獎期間，多年來行之不變，被告乙○○○既自
      承向來有對發票之習慣，當知領獎期間長達三個月之事實。其於原審及本院空
      言辯稱不知領獎期限，誤認發票已經過期云云，顯係卸責之詞，要無可採。參
      以被告甲○○於偵訊中雖供稱：發票背面之資料，係我幫母親乙○○○填寫的
      ，係填寫我母親的名字、住址、身分證字號云云，於原審復自承伊在其中二張
      發票之背面，填寫領獎人資料等情（按被告甲○○、乙○○○雖於偵查中或原
      審審理中供承甲○○填寫「三張」發票之領獎人資料，然經本院檢視扣案五張
      發票，僅二張發票有以立可白塗抹重寫之痕跡，故被告甲○○供承填寫「三張
      」云云，應係誤記所致），被告乙○○○亦附和稱：發票後面的資料係甲○○
      幫我填寫我的名字、住址、身分證字號云云。然扣案發票送鑑定後，經以多波
      域光源打光後顯示，發票背面原本所填寫之姓名為「楊志明」，且所填載之住
      址、電話及身分證字號等，皆非乙○○○本人之資料，此有扣案變造之統一發
      票以多波域光源打光後拍攝之照片七幀在卷足稽（見上開偵查卷第三九頁至第
      四二頁），足見被告甲○○及乙○○○於偵訊中隱瞞其原本填寫虛偽資料之情
      。而被告甲○○及乙○○○原本既有意兌領發票，又由被告甲○○填寫不實之
      領獎人資料，足認渠等填寫虛偽資料之動機，實為隱匿兌獎人真實身分。由此
      足證被告甲○○及乙○○○早已知悉扣案發票係經變造過，且原本確有兌領發
      票之意，而由被告甲○○動手填寫領獎人資料至明。再參以被告丙○○於偵查
      及本院審理中均供稱：（問：為何他自己不去兌獎？）他（指被告甲○○）說
      沒有印章。」、「（問：為何甲○○要給你五張發票？）甲○○跟他媽媽說過
      期了，我說三個月還可以換。」等語（見上開偵查卷第一七、二九頁、本院九
      十三年八月三十一日審判筆錄），又於偵查中供稱：「（問：是否有用立可白
      塗改兌獎人？）有，三張。原本寫誰我不清楚。」（見上開偵查卷第二九頁）
      、「（問：當時情形？）當時他在家，他跟他媽媽說沒有印章，我就說你不要
      領，就由我領。」「（問：補充？）用立可白塗改過的發票，金額欄內的貳百
      元部分我並未塗掉，那是甲○○寫的，當時我有看到甲○○在寫，塗改前的字
      跡也是甲○○寫的。」（見上開偵查卷第五六頁），足見被告甲○○填寫二張
      發票後，竟聲稱發票已經過期、沒有印章云云，而不欲兌換發票，更在被告丙○○當場告以發票並未過期時，竟無查詢核對發票背面領獎期限之動作，即逕
      同意被告丙○○索取發票兌獎，顯與常情有違。況持發票對獎並不需要印章，
      僅需簽名核對身分證即可，且刻印章一顆不過三、五十元，被告丙○○對於被
      告甲○○說沒有印章兌獎，即將價值共一千元發票五張贈與伊時，豈有不懷疑
      之理。又被告丙○○與被告甲○○、乙○○○係熟識，而被告丙○○自承當場
      親見被告甲○○書寫發票背面之資料，而發票背面之中獎人姓名既非被告甲○○、乙○○○，被告林家於收受本件發票時，豈有不詢問被告甲○○關於發票
      背面原本所填寫之姓名為「楊志明」係何人之理？另發票背面資料既係由被告
      丙○○用立可白塗改再書寫自己姓名，又豈會不之甲○○原先所寫中獎人的姓
      名為何？可見被告丙○○應明知本件發票係變造的，其辯稱：發票背面原先填
      的名字，因我的眼經做過雷射，看不出來云云，顯係卸責之虛詞，委無足採。
      由此上所述，互相審究，足徵被告甲○○及乙○○○改變心意不兌領發票，原
      因並非出於扣案發票業已超過兌獎期限或沒有印章，至於灼然，益徵被告等三
      人應知悉上開扣案統一發票係經過變造之事實甚明。從而被告甲○○、乙○○○推由被告丙○○持上開變造之發票前往合作金庫銀行南興分行兌獎，則渠等
      三人顯有行使變造私文書及詐欺取財等犯意聯絡及行為分擔，應堪認定。
（三）至於被告甲○○於原審及本院審理中改稱：伊係照手機廣告紙上的姓名地址隨
      便寫上去的，身分證字號亦係隨便寫的云云。然查，被告甲○○若無事隨手書
      寫，何須於附表編號一、二所示之發票上重複抄寫二次，且又刻意填寫相同之
      姓名、住址及身分證字號等資料？且發票背面供領獎人填寫之領獎收據表格空
      間狹小，經以多波域光源打光後，被告甲○○原本填寫之資料依然清晰可認，
      且均按領獎收據之格式填入表格，並無潦草，非如被告甲○○所辯係其隨便書
      寫。再者，倘被告甲○○確係隨手無意書寫，被告甲○○及乙○○○二人於偵
      訊中，又何須謊稱係填寫乙○○○之資料？由此足以反證，被告甲○○及乙○○○確知扣案發票係經變造過，被告甲○○因此填載不實之領獎人資料，避免
      兌獎後遭人循線追查甚明。又衡情知悉變造過之發票持往兌獎者，本係對兌現
      之獎金存有貪念，因而甘冒遭人識破之風險存在，被告丙○○當無例外。發票
      背面填寫資料錯誤而以立可白塗改，對兌獎者係平常之事，而法律並無限定不
      能塗改，只要所填載之兌獎人姓名、身分證號碼及住址與其身分證所載相符即
      可；至於發票正面對獎之號碼則不可塗改，若塗改則涉及偽變造私文書之刑責
      ，此才是負責核獎者所應特別注意辨識真偽之處，因此，尚難執「倘被告丙○○知悉變造之事，何以會甘冒引人注意辨識之風險，以立可白塗改附表編號一
      、二所示之發票背面姓名後，再持以兌獎？」乙詞，遽為認定被告丙○○並無
      知悉上開發票變造之情。又負責核獎者無論係超商店員或合作金庫之行員，應
      均有辨識發票真偽之知識，如同辨識真偽鈔票然，但能否真正辨出真偽，仍多
      少涉及個人本身與生俱來之分辨靈敏度，難認為超商店員一定較合作金庫之行
      員不專業，故亦難執「被告丙○○竟將塗改過而份外引人注目的發票，持以向
      合作金庫之專業行員兌換，而非向超商店員兌換，此舉亦顯然有違常情」乙節
      ，遽認被告丙○○並不知悉扣案發票係經變造。
    綜上，相互參究，故被告三人上開所辯，均顯係事後畏罪卸責之詞，無足採信。
    其等事證明確，犯行均洵堪認定。
二、核被告乙○○○、甲○○及丙○○三人所為，均係犯刑法第二百十六條、第二百
    十條之行使變造私文書罪及同法第三百三十九條第三項、第一項之詐欺取財未遂
    罪。渠等三人之間有犯意聯絡及行為分擔，均為共同正犯。所犯上開二罪間，有
    方法結果之牽連關係，為牽連犯，應從一重之行使變造私文書罪處斷。
三、原審疏未詳加調查證據及未細心勾勒案情，遽以無證據證明被告乙○○○、甲○○及丙○○犯罪，而均為諭知無罪之判決，尚嫌速斷。檢察官上訴意旨執此指摘
    原判決不當，為有理由，自應由本院將原判決撤銷改判。爰審酌被告三人之素行
    、犯罪之動機、目的、手段、方法、參與犯罪之程度不同、所生之危害及犯後態
    度等一切情節，分別量處被告三人如主文第二項所示之刑，並均諭知易科罰金，
    以三百元折算一日之標準。
據上論斷，應依刑事訴訟法第三百六十九條第一項前段、第三百六十四條、第二百九
十九條第一項前段，刑法第二十八條、第二百十六條、第二百十條、第三百三十九條
第一項、第三項、第五十五條、第四十一條第一項，罰金罰鍰提高標準條例第一條前
段、第二條，判決如主文。
本案經檢察官廖椿堅到庭執行職務。
中    華    民    國      九十三      年      九      月      十        日
                                  臺灣高等法院臺南分院刑事第四庭
                                      審判長法官  鄭    文    肅
                                            法官  高    明    發
                                            法官  王    浦    傑
右正本證明與原本無異。
如不服本判決，應於判決送達後十日內向本院提出上訴狀，其未敘述理由者並應於提
出上訴狀後十日內向本院補提理由書（應附繕本)。
                                      法院書記官  蔡    振    豐
中    華    民    國      九十三      年      九      月      十三      日
附錄法條：
刑法第二百一十六條：
行使第二百十條至第二百十五條之文書者，依偽造、變造文書或登載不實事項或使登
載不實事項之規定處斷。
刑法第二百一十條：
偽造、變造私文書，足以生損害於公眾或他人者，處五年以下有期徒刑。
刑法第三百三十九條：
            第一項：意圖為自己或第三人不法之所有，以詐術使人將本人或第三人
                    之物交付者，處五年以下有期徒刑、拘役或科或併科一千元以
                    下罰金。
            第三項：前二項之未遂犯罰之。
附表：扣案五張變造之統一發票
┌──┬──────────┬────────┬────────────┐
│編號│變造後之統一發票號碼│購買金額(新臺幣)│        備    註        │
├──┼──────────┼────────┼────────────┤
│一  │ＴＰ00000000│六十五元        │被告甲○○曾在發票背面，│
│    │                    │                │填寫「楊志明」之姓名、身│
│    │                    │                │分證字號、住址及電話號碼│
├──┼──────────┼────────┼────────────┤
│二  │ＴＬ00000000│一千四百九十六元│同右                    │
├──┼──────────┼────────┼────────────┤
│三  │ＴＰ00000000│六百元          │該號碼之真正統一發票，購│
│    │                    │                │買金額為五十二元。      │
├──┼──────────┼────────┼────────────┤
│四  │ＴＮ00000000│一百四十五元    │無                      │
├──┼──────────┼────────┼────────────┤
│五  │ＴＲ00000000│五十元          │無                      │
└──┴──────────┴────────┴────────────┘
